臺灣臺北地方法院民事判決
109年度重訴字第659號
原      告  合作金庫商業銀行股份有限公司

法定代理人  雷仲達  
訴訟代理人  黃浚祥  
            陳忠典  
            林育安  
            林鑫山  
被      告  遠東航空股份有限公司


            樺壹租賃股份有限公司


前二  共同
法定代理人  楊兆景  
被      告  樺福建設開發股份有限公司




            鋼俊投資股份有限公司

            銘漢建設開發股份有限公司

            今友華投資股份有限公司

兼前四共同
法定代理人  許慧娟  




被      告  樺富建設股份有限公司


特別代理人  王婉容  
被      告  張綱維  


前列遠東、
樺福、張綱維
訴訟代理人  陳水聰律師
複  代理人  黃三文  
前列銘漢
訴訟代理人  王姿淨律師    
上列當事人間請求清償借款事件，本院於民國111年11月8日言詞
辯論終結，判決如下：
    主  文
被告應連帶給付原告新臺幣壹仟肆佰參拾壹萬柒仟玖佰捌拾壹元
，及如附表所示之利息及違約金。
訴訟費用由被告連帶負擔。
本判決於原告以新臺幣肆佰柒拾柒萬貳仟元或同額之一百零二年
度甲類第三期中央政府建設公債債票預供擔保後，得假執行。
    事實及理由
壹、程序事項
一、本件被告遠東航空股份有限公司（下稱遠東航空公司）、樺
    壹租賃股份有限公司（下稱樺壹公司）之法定代理人原為張
    綱維，於訴訟進行中變更為楊兆景，經原告於民國111年6月
    1日具狀聲明承受訴訟（見本院卷四第29頁）；樺福建設開
    發股份有限公司（下稱樺福公司）、鋼俊投資股份有限公司
    （下稱鋼俊公司）、銘漢建設股份有限公司（下稱銘漢公司
    ）、今友華投資股份有限公司（下稱今友華公司）法定代理
    人原為張綱維，於訴訟進行中變更為許慧娟，樺福公司、鋼
    俊公司、今友華公司部分，經原告於110年9月17日具狀聲明
    承受訴訟（見本院卷三第35頁），銘漢公司部分，經許慧娟
    於110年10月6日具狀聲明承受訴訟（見本院卷三第71頁），
    經核於法相符，應予准許。
二、按訴狀送達後，原告不得將原訴變更或追加他訴，但請求之
    基礎事實同一者，不在此限，民事訴訟法第255條第1項第2
    款定有明文。本件原告起訴時聲明：「被告應連帶給付原告
    新臺幣（下同）94,737,638元及自109年1月26日起至清償日
    ，按年息3.25%計算之利息，暨自109年2月27日起至清償日
    止，其逾期在6個月以內者，按上開利率10%，逾期超過6個
    月者，按上開利率20%計算之違約金」（見本院卷一第13頁
    ），嗣於111年1月20日以民事準備書狀㈠減縮聲明數額為14,
    317,981元，並變更利率利息起算日，且陳明願供擔保請准
    予宣告假執行（見本院卷三第110頁），核原告所為訴之變
    更，係基於同一基礎事實，揆諸前開規定，尚無不合，應予
    准許。
三、被告樺富公司、鋼俊公司、樺壹公司、今友華公司、許慧娟
    均未於言詞辯論期日到場，核無民事訴訟法第386條各款所
    列情形，爰依原告之聲請，由其一造辯論而為判決。
貳、實體事項
一、原告主張：遠東航空公司於108年7月26日邀同樺福公司、樺
    富公司、鋼俊公司、樺壹公司、銘漢公司、張綱維、今友華
    公司、許慧娟為連帶保證人，向原告借款1億1,000萬元，約
    定借款期限為3年，自108年7月26日起至111年7月26日止，
    於借用後分36期按月於每月26日平均攤還本息，借款利息按
    原告定儲指數利率固定加碼年息2.41%浮動計息（下稱系爭
    借款）。惟系爭借款於獲償部份利息、本金後，經屢次催繳
    仍未獲清償，嗣經臺灣高雄地方法院（下稱高雄地院）以10
    9年司執字第34160號拍賣抵押物強制執行案件受有分配後，
    遠東航空公司迄今尚欠本金1,431萬7,981元及如附表所示之
    利息及違約金未清償，依授信約定書第5條第1項約定，任何
    一宗債務不依約清償或攤還本金，本筆借款即視同到期，被
    告應負連帶給付責任，爰依消費借貸及連帶保證之法律關係
    提起本件訴訟等語。並聲明：㈠如主文第1項；㈡如獲勝訴判
    決，願以102年度甲類第03期中央政府建設公債債票供擔保
    ，請准予宣告假執行。
二、被告答辯：
　㈠遠東航空公司、樺福公司、張綱維：系爭借款已有部分清償
    ，並非如原告主張請求之還款金額，因遠東航空公司發生周
    轉問題，陷於營業停頓，原先承辦系爭借款還款等事項之財
    務人員已離職，而無法確認正確之還款金額，是原告若堅持
    被告未將系爭借款全數清償，應就系爭借款尚未清償一事負
    舉證責任等語。並聲明：原告之訴駁回。
　㈡銘漢公司：銘漢公司為連帶保證人，對原告所負者為保證責
    任，而原告自主債務人遠東航空公司違約未按期清償債務以
    降，即對遠東航空公司之不動產為強制執行或參與分配，其
    中臺灣臺南地方法院（下稱臺南地院）、高雄地院皆已各自
    拍定遠東航空公司所有之一筆不動產，拍定價格合計已至1
    億元；另外遠東航空公司位於臺北市之二筆不動產亦遭原告
    強制執行而分別以3億3千萬元、4億8千萬元拍定。除此之外
    ，原告更持續對遠東航空公司所有之其餘不動產進行強制執
    行程序，且原告對遠東航空公司之所有不動產均為第一順位
    抵押權人，可優先受償，無不能足額受償之疑慮。又經臨時
    管理人查核本公司之內部資料後，並未見任何董事會決議為
    遠東航空公司保證，顯然違反公司法第16條規定，況且依據
    銘漢公司之章程規定，銘漢公司僅可在有業務往來之狀況始
    可擔任保證人，而銘漢公司與遠東航空公司間並無任何業務
    往來關係，兩間公司營業項目亦不相同，不可能由銘漢公司
    擔任遠東航空公司之保證人，故上開保證契約為無權代理，
    且違反公司法第16條之強制規定，對銘漢公司不生效力等語
    。並聲明：原告之訴駁回。
　㈢樺富公司、鋼俊公司、樺壹公司、今友華公司、許慧娟則未
    於言詞辯論期日到場，亦未提出書狀作何聲明或陳述。
三、查遠東航空公司於108年7月26日邀同樺福公司、樺富公司、
    鋼俊公司、樺壹公司、銘漢公司、張綱維、今友華公司、許
    慧娟為連帶保證人，向原告借款1億1,000萬元，約定借款期
    限為3年，又遠東航空公司自108年12月13日停止營運起，上
    開借款視為全部到期，喪失分期還款之期間利益，依當時原
    告之定儲指數月指標利率為年息1.09%，並依借據係按前開
    利率加碼年息2.41%，利率為年息3.5%（計算式：1.09%＋2.4
    1%＝3.5%）等情，有借據1紙、授信約定書9紙、放款相關貸
    放及保證資料查詢單、放款帳務資料查詢單、利率變動表、
    連帶保證書2份、放款收入傳票等件在卷可稽（見本院卷一
    第19至41頁、第155至157頁、第185頁、第249至253頁），
    應堪認定。
四、得心證之理由：
  ㈠銘漢公司是否得擔任系爭借款之連帶保證人？
　⒈按公司除依其他法律或公司章程規定得為保證者外，不得為
    任何保證人，公司法第16條前段定有明文。又銘漢公司之公
    司章程第2條之2載明：「本公司就業務上需要得對外保證」
    此有銘漢公司之章程附卷可佐（見本院卷一第423至427頁）
    ，是銘漢公司欲擔任遠東航空公司之保證人，必須與遠東航
    空公司有業務上往來，基於業務上之需要，始得為保證。
　⒉依銘漢公司108年度董事會議事錄，銘漢公司於108年6月20日
    召開董事會議，其中討論事項，由財務處提案：「本公司關
    係戶遠東航空股份有限公司為營運等需求，續向合作金庫商
    業銀行申請中期放款壹億壹仟貳佰陸拾肆萬，並續由本公司
    擔任連帶保證」，經全體出席人員即張綱維、許慧娟、鄭晴
    文等3人一致同意通過等情，有董事會議事錄、簽到表在卷
    可稽（見本院卷一第487至489頁），足見銘漢公司應係與遠
    東航空公司有業務往來，始召開董事會議決議擔任系爭借款
    之連帶保證人。
　⒊觀諸遠東航空公司104年度至105年度、105年度及106年度、1
    07年度財務報表暨會計師查核報告，其中「關係人交易」記
    載遠東航空公司之母公司為樺壹公司，樺壹公司之母公司為
    銘漢公司，銘漢建設公司之母公司為今友華公司（見本院卷
    二第87、131、180頁），足見銘漢公司與遠東航空公司為同
    一集團，有控制從屬關係。參以銘漢公司於105年度、106年
    度、107年度財務報告暨會計師查核報告，其中財務報告附
    註「十一、其他」揭露：「本公司為充實營運資金，已取得
    本公司之主要董事承諾，將持續提供營運週轉及借款之保證
    」、「本公司為充實營運資金，已取得本公司之主董事長承
    諾，將持續提供營運週轉及借款之保證」（見本院卷二第23
    4、277頁），足見銘漢公司係因其與遠東航空公司為同一集
    團，二者之間有業務往來，因而持續為遠東航空公司提供保
    證，則銘漢公司擔任系爭借款之保證人，即合於其章程之規
    定。
　⒋再參以證人張子豪於本院證稱：銘漢公司跟遠東航空公司是
    同一個集團，負責人跟最後的股東都是張綱維，印象中依照
    會計師105、106年度的財簽所示，這兩間公司財報上面其實
    是有存在一些利害關係人的交易，例如A公司借錢給B公司，
    所以他們的業務是有關聯的，可能也會有互相協助的狀況，
    其實在業務上得對外保證，在銀行端上不需要就這個部分去
    做很多查證，但是這個案子他們會做保證一定是有關係，才
    會去做保證等語（見本院卷一第529至530頁），益可見銘漢
    公司與遠東航空公司間有業務往來關係，依銘漢公司章程規
    定，自得為系爭借款之保證人。
　⒌又銘漢公司與遠東航空公司於105年提供資金借貸與遠東航空
    公司，金額為5億5,000萬元，並於106年度收到遠東航空公
    司返還借貸資金，此有寶業聯合會計師事務所111年2月8日
    函文及所附資料在卷可佐（見本院卷三第181至185頁），堪
    認銘漢公司與遠東航空公司確有資金借貸往來，佐以其等係
    屬同一集團，互有控制從屬關係，應認其等確有業務往來情
    形，得擔任遠東航空公司之保證人。是銘漢公司抗辯銘漢公
    司不得為保證，系爭借款之保證對銘漢公司不生效力等語，
    自無理由。
　⒍銘漢公司另抗辯其從未受有債務金額或授信動撥之書面通知
    等語，然依證人張子豪證述：實務上我們不需要每個月就去
    寄發每個月撥貸多少給這家公司，108年度開始有規定每一
    年度需要通知連帶保證人當下所負擔的債務，本件連帶保證
    是在108年7月簽的，同年12月即發生遠航停飛及未按時還款
    之情形，根本不到1個年度，所以也不到依規定須通知的期
    限等語（見本院卷一第529頁），是銘漢公司此部分抗辯，
    亦無所據。
  ㈡按借用人應於約定期限內，返還與借用物種類、品質、數量
    相同之物，民法第478條前段定有明文。又所謂連帶保證，
    係指保證人與主債務人就債務之履行，對於債權人各負全部
    給付之責任者而言，是連帶保證債務之債權人得同時或先後
    向保證人為全部給付之請求（最高法院77年度台上字第1772
    號判決意旨參照）。本件原告因高雄地院109年度司執字第3
    4160號案拍賣抵押物強制執行案件受有分配後，尚有本金1,
    431萬7,981元及利息未受償，此後均未就系爭借款受償，此
    有高雄地院民事執行處強制執行金額分配表、台灣金融資產
    服務股份有限公司民事執行處強制執行金額計算書分配表附
    卷可佐（見本院卷一第271至279頁、卷三第255至280頁），
    是原告主張系爭借款尚有本金1,431萬7,981元及利息未受償
    ，應屬有據。本件遠東航空公司就系爭借款因未依約繳納視
    為到期，依民法第478條前段之規定，應負擔返還借款之責
    任。又樺福公司、樺富公司、鋼俊公司、樺壹公司、銘漢公
    司、張綱維、今友華公司、許慧娟為系爭借款之連帶保證人
    ，自應就上開未清償部分負連帶清償責任。
五、綜上所述，原告依消費借貸及連帶保證之法律關係，請求被
    告連帶給付14,317,981元，及如附表所示之利息及違約金，
    為有理由，應予准許。另原告陳明願供擔保，請求宣告假執
    行，核無不合，茲酌定擔保金額，予以准許。
六、本件事證已臻明確，兩造其餘攻擊防禦方法及所提證據，經
    本院斟酌後，認均不足以影響本判決結果，爰不一一論列，
    併此敘明。
七、訴訟費用負擔之依據：民事訴訟法第85條第2項。
中　　華　　民　　國　　111 　年　　11　　月　　29　　日
                  民事第七庭    法  官  許筑婷
以上正本係照原本作成。
如對本判決上訴，須於判決送達後20日內向本院提出上訴狀。如
委任律師提起上訴者，應一併繳納上訴審裁判費。
中　　華　　民　　國　　111 　年　　11　　月　　29　　日
                                書記官  林政彬
附表：（民國/新臺幣）
本金 利   息  違   約   金  期   間 年息 計算方式 14,317,981元 自109年9月4日起至清償日止 3.5% 自109年9月4日起至清償日止，按上開利率20%計算之違約金。